【裁判字號】    99,易,1987
【裁判日期】    991026
【裁判案由】    妨害名譽
【裁判全文】
臺灣板橋地方法院刑事判決              99年度易字第1987號
公  訴  人  臺灣板橋地方法院檢察署檢察官
被      告  乙○○
            丙○○
上列被告因妨害名譽等案件，經檢察官提起公訴（99年度偵字第
13928 號、第15967 號、第16640 號），本院判決如下：
    主  文
乙○○公然侮辱人，處拘役貳拾日，如易科罰金，以新臺幣壹仟
元折算壹日。
丙○○無罪。
    事  實
一、乙○○與其配偶柯金（所涉妨害名譽罪嫌部分，另由檢察
    官為不起訴處分）於民國99年2 月7 日下午7 時15分許，在
    臺北縣三重市○○路與長壽街口，因擺攤問題與丙○○發生
    口角糾紛，乙○○竟基於公然侮辱之犯意，在不特定多數人
    得共見可聞之上開街口，公然以「沒有良心，1 張符咒賣30
    00元，你駝背拿錢貼人也沒有人要」等語，辱罵丙○○，足
    以貶損丙○○之名譽。
二、案經丙○○訴由臺北縣政府警察局三重分局移送臺灣板橋地
    方法院檢察署檢察官偵查起訴。
    理  由
甲、程序方面：
一、按被告以外之人於審判外之言詞或書面陳述，除法律有規定
    者外，不得作為證據。刑事訴訟法第159 條第1 項定有明文
    。惟因檢察官代表國家偵查犯罪、實施公訴，必須對於被告
    之犯罪事實負舉證之責，依法其有訊問被告、證人及鑑定人
    之權，證人、鑑定人且須具結，而實務運作時，偵查中檢察
    官向被告以外之人所取得之陳述，原則上均能遵守法律規定
    ，不致違法取供，其可信性極高，為兼顧理論與實務，乃於
    修正刑事訴訟法時，增列第159 條之1 第2 項規定：「被告
    以外之人於偵查中向檢察官所為之陳述，除顯有不可信之情
    況者外，得為證據。」經查，證人乙○○、丙○○、柯金
    於偵查中所為之陳述（見99年度偵字第13928 號偵查卷宗第
    20至23頁），均係被告以外之人於審判外之言詞陳述，惟從
    渠等陳述時之客觀情狀觀之，渠等於偵查中受訊問時均已具
    結擔保其證言之真實性並證述明確，又查無證據足認渠等有
    受違法訊問等顯不可信或其他不適當之情況發生，且渠等證
    述內容均與本件犯罪事實有相當之關聯性，復於本院審理時
    到庭接受交互詰問，以足保障被告2 人之對質詰問權，揆諸
    同法第159 條之1 第2 項規定，證人乙○○、丙○○、柯金
    於偵查中所為之言詞陳述，自均有證據能力。
二、次按，被告以外之人於審判外之陳述，雖不符前4 條（即第
    159 條之1 至之4 ）之規定，而經當事人於審判程序同意作
    為證據，法院審酌該言詞陳述或書面陳述作成時之情況，認
    為適當者，亦得為證據。當事人、代理人或辯護人於法院調
    查證據時，知有第159 條第1 項不得為證據之情形，而未於
    言詞辯論終結前聲明異議者，視為有前項之同意。刑事訴訟
    法第159 條之5 定有明文。此係因傳聞法則的重要理論依據
    ，在於傳聞證據未經當事人之反對詰問予以核實，乃予排斥
    。惟若當事人已放棄對原供述人之反對詰問權，於審判程序
    表明同意該等傳聞證據可作為證據，基於證據資料愈豐富，
    愈有助於真實發見之理念，此時，法院自可承認該傳聞證據
    之證據能力（該條項立法理由參照）。經查，證人丙○○、
    甲○、乙○○、柯金於警詢時所為之陳述（見99年度偵字
    第13928 號偵查卷宗第3 至13頁），均係被告以外之人於審
    判外之言詞陳述，核其性質均屬傳聞證據，而被告2 人業就
    上開言詞陳述之證據能力提出爭執（見本院卷宗第63頁、第
    63頁反面），已不合於刑事訴訟法第159 條之5 傳聞例外之
    規定，復未經檢察官就是否具有可信之特別情況舉證釋明之
    ，亦不符合同法第159 條之2 、第159 條之3 規定，難認上
    開4 人於警詢時之言詞陳述具有證據能力，自不得採為認定
    被告2 人犯罪所憑之證據。
乙、實體方面：
壹、有罪（即被告乙○○）部分：
一、上揭犯罪事實，業據被告乙○○於警詢時、偵查中、本院準
    備程序及審理時均自白不諱，亦據證人柯金於偵查中、證
    人即被告兼告訴人丙○○於偵查中及本院審理時、目擊證人
    甲○於本院審理時均結證明確且互核相符。從而，被告乙○○任意性之自白與事實相符，堪予採信。本案事證明確，被
    告乙○○妨害名譽犯行洵堪認定，應依法論科。
二、核被告乙○○所為，係犯刑法第309 條第1 項之公然侮辱罪
    。爰審酌被告乙○○僅因細故即以不雅言詞公然侮辱告訴人
    丙○○，極不尊重告訴人丙○○之人格尊嚴，法治觀念薄弱
    ，且迄未與告訴人丙○○達成和解以取得諒解，兼衡被告乙○○之品行、生活狀況、智識程度、犯罪之動機、目的、手
    段、所生損害於告訴人丙○○聲譽之程度、坦承犯行之犯罪
    後態度等一切情狀，量處如主文所示之刑，並諭知易科罰金
    之折算標準。
貳、無罪（即被告丙○○）部分：
一、公訴意旨另以：被告丙○○於99年2 月7 日19時15分許，在
    臺北縣三重市○○路與長壽街口，因擺攤問題與告訴人乙○○及其配偶柯金發生口角糾紛，被告丙○○竟基於公然侮
    辱之犯意，在不特定多數人得共見可聞之上開街口，公然以
    「很會討客兄」等語，辱罵告訴人乙○○，足以貶損告訴人
    乙○○之名譽。因認被告丙○○涉犯刑法第309 條第1 項之
    公然侮辱罪嫌云云。
二、按犯罪事實應依證據認定之，無證據不得認定犯罪事實；不
    能證明被告犯罪者，應諭知無罪之判決。刑事訴訟法第154
    條第2 項、第301 條第1 項分別定有明文。次按事實之認定
    ，應憑證據，如未能發現相當證據，或證據不足以證明，自
    不能以推測或擬制之方法，以為裁判之基礎；又認定犯罪事
    實所憑之證據，雖不以直接證據為限，間接證據亦包括在內
    ，然而無論直接或間接證據，其為訴訟上之證明，須於通常
    一般之人不致有所懷疑，而得確信其為真實之程度者，始得
    據為有罪之認定；再認定不利於被告之事實，須依積極證據
    ，苟積極證據不足為不利於被告事實之認定時，即應為有利
    於被告之認定，更不必有何有利之證據（最高法院40年臺上
    字第86號、76年臺上字第4986號、30年上字第816 號判例意
    旨參照）。另按檢察官就被告犯罪事實，應負舉證責任，並
    指出證明之方法，刑事訴訟法第161 條第1 項定有明文。是
    以檢察官對於起訴之犯罪事實，應負提出證據及說服之實質
    舉證責任，倘其所提出之證據，不足為被告有罪之積極證明
    ，或其指出證明之方法，無從說服法院以形成被告有罪之心
    證，基於無罪推定之原則，自應為被告無罪判決之諭知（最
    高法院92年臺上字第128 號判例意旨參照）。
三、公訴意旨認被告丙○○涉犯上開罪嫌，無非係以證人即被告
    兼告訴人乙○○於偵查中之證述、證人柯金於警詢時及偵
    查中之證述，為其主要論據。訊據被告丙○○固坦承於99年
    2 月17日19時15分許，在臺北縣三重市○○路與長壽街口，
    因擺攤問題與乙○○及柯金發生口角糾紛，惟堅詞否認有
    何公然侮辱之犯行，並辯稱：伊當天沒有說「討客兄」這句
    話，更沒有辱罵乙○○。伊之前在市場說討客兄這句話，是
    伊與市場賣雞腳的甲○說伊什麼都很會做，只有「討客兄」
    這個不會做，當時伊是跟甲○在聊天，乙○○誤以為伊說討
    客兄是在說她，不能說伊在市場講的話，有人聽到，就說伊
    在辱罵乙○○。99年2 月7 日當天伊本來在甲○攤位那邊聊
    天，乙○○到甲○攤位這邊提水回去乙○○的攤位，然後用
    手指著伊辱罵，伊聽了以後很生氣，就走過去乙○○的攤位
    與乙○○理論，但只有說：「我哪有罵你『討客兄』，誰說
    我1 張符咒賣3000元，我從來沒有賣過這個價錢，我1 張符
    咒都是賣500 元，符咒我是親手繪製的，不是用影印的。」
    ，並沒有以「討客兄」等語辱罵乙○○等語。
四、本院得心證之理由：：
(一)、對被告丙○○有利之證據可採之理由：
    經查，證人即被告兼告訴人乙○○於偵查中結證稱：「（問
    ：99年2 月7 日發生爭執當時，告訴人【按：指被告丙○○
    】是否有罵妳『很會討客兄』？）那天我沒有聽到，但是之
    前是告訴人的女兒罵我及我女兒，但是當天告訴人有罵我『
    很會討客兄』，我沒有聽到，柯金有聽到。」等語（見99
    年度偵字第13928 號偵查卷宗第22頁），復於本院審理時結
    證稱：「（問：99年2 月7 日下午7 點15分左右，在你們自
    強路與長壽街口的攤位，有沒有罵你『很會討客兄』這句話
    ？）當天我真的沒有聽到這句話…。」、「（問：丙○○在
    跟你吵架的時候，她的位置與妳的位置各為何？）我是在我
    的攤位跟丙○○面對面站著對罵，我跟丙○○的距離就是法
    庭1 點5 個地磚的距離。」、「（問：距離那麼近，丙○○
    跟你說了什麼，你是否都聽到？）…。2 月7 日當天我在現
    場沒有聽到丙○○罵我『討客兄』，『討客兄』是丙○○在
    2 月7 日前幾個禮拜和甲○說的，我有親耳親到。」等語（
    見本院99年10月5 日審判筆錄第14、15頁）。次查，證人甲○於本院審理時結證稱：「（問：案發的時候，就是2 月7
    日當天下午7 時15分許，當時你有在場嗎？）有，我在乙○○攤位的對面，我與乙○○攤位的中間隔著1 條馬路，距離
    大約是從我應訊台的位置到通譯坐的位置的距離，當時丙○○在我攤位那邊聊天，然後乙○○就在乙○○的攤位一直罵
    丙○○，這時候時間是7 點15分左右。」、「（問：再請問
    你，乙○○在開罵之前，有到你的攤位去提水嗎？）有，提
    水過去就一直罵、一直罵。」、「（問：乙○○去提水的時
    候，你與丙○○在做什麼？）我們在聊天，我不曉得乙○○
    聽到什麼，因為我們也沒有說乙○○什麼。」、「（問：2
    月7 日你與丙○○聊天的時候，乙○○有可能聽到『討客兄
    』這句話嗎？）2 月7 日丙○○跟我聊天的時候沒有說『討
    客兄』這句話。」、「丙○○聽到乙○○罵她後，丙○○就
    走到乙○○的攤位問乙○○為什麼罵她，乙○○就說沒良心
    ，說1 張符咒2000元又沒效，他就說你胡說，我根本沒有賣
    那麼貴，1 張符咒只有賣500 元，然後又罵丙○○說駝背拿
    錢倒貼人也沒有人要，他們就一直吵，丙○○與乙○○是面
    對面在吵架…。」（見本院99年10月5 日審判筆錄第10、11
    頁）。審諸證人乙○○於偵查中及本院審理時均經具結，證
    人甲○於本院審理時亦經具結，在偽證罪處罰之心理壓力下
    ，均足以擔保渠等陳述之真實性。尤以證人乙○○與被告丙○○因本案而生嫌隙，證人乙○○卻仍迭稱未聽聞被告丙○○罵其「討客兄」等語，而為有利於被告丙○○之陳述，其
    證言之憑信性自屬甚高，核與證人甲○之證述情節大致相符
    ，均堪採信。是以被告丙○○是否確有以「討客兄」等語辱
    罵被告乙○○，即非無疑。
(二)、對被告丙○○不利之證據不可採之理由：
  1.經查，證人柯金固於偵查中結證稱：「（問：告訴人【按
    ：指被告丙○○】對你說乙○○討客兄時，音量如何？）比
    一般談話的聲音還大聲。」、「（問：為何乙○○沒有聽到
    ？）因為她在跟告訴人的女兒陳昕穎爭吵。」等語（見99年
    度偵字第13928 號偵查卷宗第23頁），復於本院審理時結證
    稱：「（問：『討客兄』是你聽到的還是你太太乙○○聽到
    的？）我聽到的，我朋友丁○○也有聽到，是因為我牽那臺
    機車的關係，丙○○就對我太太說『討客兄』，討客兄是乙○○與丙○○對罵的時候，所說出來的其中1 句話，是討客
    兄的話語先說出來，然後乙○○才說『畫符咒1 張賣2000元
    也沒有效』等語。」、「（問：何以認為『討客兄』是罵你
    太太乙○○？）因為丙○○、乙○○她們面對面互罵，我當
    天有看到她們兩個互罵，當時我在攤位上做生意跟我朋友講
    話，然後乙○○、丙○○就在我攤位旁邊互罵，我確定『討
    客兄』這句話是丙○○說的。」、「（問：丁○○當天有在
    現場嗎？）我可以發誓，當天下午4 點半到7 點左右丁○○
    都在我的攤位旁邊。」、「（問：你說丙○○有到你的攤位
    罵乙○○，當時你正在做什麼事情？）我站在我的攤位這邊
    跟我的朋友丁○○在聊天，那時候沒有客人到我攤位要買東
    西，丙○○到我的攤位跟我太太講話，當時我女兒也在旁邊
    ，我女兒那時候在旁邊幫忙攤位上的事情，下午5 點多的時
    候，丙○○到我攤位的時候，過沒幾分鐘丙○○的女兒也過
    來我的攤位。」、「（問：丙○○當天到底跟你太太說了些
    什麼？罵了些什麼？）女人跟女人互罵，我們男生管這個也
    沒有什麼意義，我就安靜的跟丁○○在旁邊，我有聽到『討
    客兄』3 個字，但是『討客兄』前面及『討客兄』後面的話
    我都沒有聽到，『討客兄』這句話當時丁○○也有聽到，當
    時只有4 個人在場，丙○○的女兒還有我女兒、丙○○在場
    而已。」、「（問：既然你只有聽到『討客兄』3 個字，前
    言後語你都沒有聽到，你如何認定『討客兄』這句話是罵誰
    ？）『討客兄』這句話的聲音是丙○○的聲音。」、「（問
    ：你如何確定『討客兄』這句話是在罵你太太？）丙○○和
    乙○○在互罵，『討客兄』這句話一定是罵我太太。」、「
    2 月7 日當天丙○○和乙○○在互罵的內容我沒有聽清楚，
    但是我有聽到『討客兄』這句話。」等語（見本院99年10月
    5 日審判筆錄第4 至9 頁）。
  2.次查，證人丁○○雖於本院審理時結證稱：「（問：丙○○
    在現場作何事？）丙○○來就罵乙○○，丙○○說她的攤位
    上有人停放機車，旁邊有人說是乙○○牽過去放的，之後丙○○和乙○○就開始互罵，當時我在攤位那邊坐著，沒有做
    什麼事。」「（問：丙○○罵乙○○什麼？）討客兄、掛牌
    。丙○○一開始不知道說了什麼，就是為了機車的事情，後
    來丙○○就罵乙○○討客兄、掛牌。乙○○後來也有回罵，
    好像是罵駝背又矮。」、「（問：你如何確定討客兄這3 個
    字是丙○○講的？）我有聽到，我確定不是乙○○講的，乙○○的聲音不是這樣。」、「（問：討客兄這3 個字的前言
    後語你有無聽到？）我就聽到討客兄、掛牌，什麼意思我不
    知道，其他的我沒有聽到。」、「（問：你如何確認討客兄
    這3 個字是丙○○在罵乙○○？）她們兩個人在對罵，怎麼
    可能不是在罵乙○○。」、「（問：你說你聽到討客兄、掛
    牌，這是什麼情形下聽到的？）我有看到丙○○和乙○○在
    對罵，也有聽到丙○○說討客兄、掛牌。」、「（問：丙○○說討客兄、掛牌的時候表情如何？）瞪大眼，很生氣的樣
    子。」、「（問：這時乙○○的反應如何？）乙○○在她的
    攤位也跟丙○○對罵，很生氣的樣子，表情好像是怎麼罵她
    這樣。」、「（問：乙○○說她沒有聽到這句，那乙○○怎
    麼會有生氣的表情？）她如果沒有聽到這句話怎麼會和丙○○對罵，丙○○說了討客兄之後，乙○○就和丙○○對罵。
    我在旁邊有聽到丙○○罵討客兄，我不知道乙○○為何說她
    沒有聽到。」、「（問：丙○○罵乙○○『討客兄、掛牌』
    是怎麼罵的？）她罵『討客兄、掛牌』、『討客兄、掛牌』
    10幾次，不是只罵討客兄而已。」、「（問：牽機車的時候
    ，你人在何處？）我是當天下午6 點多才到的，我沒有看到
    牽機車的過程。」等語（見本院99年10月5 日審判筆錄第18
    至20頁、第23頁）。
  3.惟查，證人即被告乙○○迭於偵查中及本院審理時均結證稱
    ：伊並未聽到丙○○罵伊「討客兄」等語，足堪採信，業經
    本院析述如前，何以當日與丙○○面對面互相對罵之乙○○
    未聽聞丙○○罵「討客兄」3 字，卻係旁觀之柯金、丁○○聽聞，已足啟人疑竇。再者，證人柯金迭稱：伊僅聽聞
    丙○○罵乙○○「討客兄」，但沒有聽到2 人互相爭吵之其
    他內容云云，證人丁○○亦稱：伊僅聽聞丙○○罵乙○○「
    討客兄、掛牌」，但沒有聽到2 人互相爭吵之其他內容云云
    。以證人柯金上開所稱丙○○比一般談話的聲音還大聲之
    音量、2 人在攤位附近爭吵之相關位置觀之，參酌證人丁○○上開所稱丙○○是罵「討客兄、掛牌」10幾次之頻繁程度
    ，證人2 人理當對於被告2 人爭吵之內容有深刻印象，不至
    有所誤認或完全不復記憶之情形。然證人2 人對於丙○○罵
    乙○○之話語，究係「討客兄」或「討客兄、掛牌」，證述
    情節差異甚大，容有疵議，且對於被告2 人爭吵內容完全未
    聽聞，僅分別聽聞「討客兄」或「討客兄、掛牌」等語，均
    屬有疑，尤以證人柯金身為被告乙○○之配偶，對於被告
    2 人發生爭吵理當特別關注，豈有僅聽聞「討客兄」之可能
    性，足見證人柯金、丁○○上開所述非但互相矛盾，且與
    常情相乖違，實難採認。抑有進者，被告乙○○既已明確表
    示當日並未聽聞被告丙○○罵「討客兄」3 字，自不可能於
    當日爭吵時有所回應，詎料證人丁○○竟於本院審理時稱：
    乙○○聽聞丙○○罵她後很生氣的樣子，表情好像是怎麼罵
    她云云，顯與被告乙○○之供述情節不符，不足採信。況證
    人柯金、丁○○對於丁○○究係當天下午何時到現場一事
    亦證述歧異，益徵證人柯金、丁○○證言之憑信性均容有
    疑問，尚難遽信。又縱認被告丙○○確曾於爭吵中講出「討
    客兄」或「討客兄、掛牌」等語，然觀諸被告丙○○於本院
    審理時供稱：「2 月7 日當天我本來在甲○攤位那邊聊天，
    乙○○到甲○攤位這邊提水回去她的攤位，然後用手指著我
    說我：『沒有良心、1 張符咒賣3000元，你駝背拿錢貼人也
    沒人要，還說我討客兄』，我聽了以後我就生氣，我就走過
    去乙○○的攤位，我就說：『我哪有罵你討客兄，誰說我1
    張符咒賣3000元，我從來沒有賣過這個價錢…』。」等語（
    見本院99年10月5 日審判筆錄第8 頁），參以證人柯金、
    丁○○均證稱僅各聽聞「討客兄」、「討客兄、掛牌」，而
    未聽聞前言後語，是以亦無法排除被告丙○○所說之「討客
    兄」或「討客兄、掛牌」，並非用以污衊被告乙○○，而係
    在爭執其並未對被告乙○○罵「討客兄」或「討客兄、掛牌
    」之可能性。綜觀上情可知，證人柯金、丁○○之證述內
    容既有上開諸多可疑與歧異之處，且證人柯金身為被告乙○○之配偶，證人丁○○身為被告乙○○之友人，所言亦難
    免有迴護被告乙○○之可能性，自難以渠等之證述內容作為
    不利被告丙○○之認定。
(三)、至於被告乙○○雖又稱：被告丙○○於99年2 月7 日前幾個
    禮拜在伊攤位對面和甲○聊天時有罵伊「討客兄」，伊有親
    耳親到，因為被告丙○○講得很大聲，故意要說給伊聽，說
    完還以眼角餘光看著伊云云。惟姑且不論被告乙○○上開所
    述情節並非檢察官起訴之範圍，況且證人甲○業於本院審理
    時結證稱：「（問：在2 月7 日之前，妳與丙○○有聊天，
    那是聊什麼？）丙○○說丙○○之前跟他朋友在聊天，她朋
    友說丙○○什麼都很行，丙○○就跟我說，我什麼都很行，
    只有討客兄不行。」等語（見本院99年10月5 日審判筆錄第
    11頁），與被告丙○○上開所辯互核相符，被告乙○○亦不
    否認被告丙○○是與甲○聊天過程中講到「討客兄」等語。
    是以被告丙○○既係在與甲○交談過程中講到「討客兄」等
    語，亦未指明或暗示究係何人「討客兄」，自不得徒憑被告
    丙○○交談聲音之大小或眼光落於何處等情節，而遽認被告
    丙○○此部分有何公然侮辱之犯行，併此敘明。
五、綜上所述，依檢察官所指之證據方法，尚不足以證明被告丙○○公然侮辱之犯罪事實達無合理懷疑之程度。此外，復查
    無其他積極證據足資證明被告丙○○有何公然侮辱之犯行，
    揆諸首開說明，不能證明被告丙○○犯罪，自應為被告丙○○無罪之諭知，以昭慎重。
據上論斷，應依刑事訴訟法第299 條第1 項前段、第301 條第1
項，刑法第309 條第1 項、第41條第1 項前段，刑法施行法第1
條之1 第1 項、第2 項前段，判決如主文。
本案經檢察官黃明絹到庭執行職務。
中    華    民    國    99    年    10    月    26    日
                  刑事第八庭    法  官    賴彥魁
上列正本證明與原本無異。
如不服本判決，應於判決送達後10日內，向本院提出上訴書狀，
並應敘述具體理由；其未敘述上訴理由者，應於上訴期間屆滿後
20日內向本院補提理由書（均須按他造當事人之人數附繕本），
「切勿逕送上級法院」。
                                書記官    楊文祥
中    華    民    國    99    年    10    月    26    日
附錄本案論罪科刑法條全文：
中華民國刑法第309 條
公然侮辱人者，處拘役或300 元以下罰金。
以強暴犯前項之罪者，處1 年以下有期徒刑、拘役或500 元以下
罰金。

司法院資訊處製作；財團法人民間司法改革基金會備份。
